臺灣臺中地方法院刑事判決　　　　　　　 96年度易字第562號
公　訴　人　臺灣臺中地方法院檢察署檢察官
被　　　告　乙○○
上列被告因恐嚇等案件，經檢察官提起公訴（96年度偵字第2163號）
，本院判決如下：
    主    文
乙○○乘他人急迫貸以金錢，而取得與原本顯不相當之重利，處
有期徒刑月，如易科罰金，以銀元佰元即新臺幣玖佰元折算
壹日。
被訴恐嚇部分，無罪。
    犯罪事實
一、乙○○明知丙○○係因需錢孔急而向其借款，竟仍基於乘他
    人急迫，貸以金錢而取得與原本顯不相當之重利之犯意，於
    94年12月14日14時許，在臺中市北屯區○○○○街1號（起
    訴書誤繕為臺中市○○區○○路）甲○○辦公室，借款新臺
    幣（下同）20萬元予丙○○，雙方除約定每月為1期，每期
    利息為1萬8000元（年利率為百分之108），借款時預扣第一
    期利息1萬8000元，丙○○實拿借款18萬2000元外，並由丙○○簽具發票日為94年12月14日，面額為20萬元之本票1張
    予乙○○供擔保，乙○○自94年12月14日起至95年11月20日
    止，共向丙○○收取21萬6千元與原本顯不相當之重利。嗣
    因乙○○所持有前開丙○○簽發之本票，因不明原因轉入他
    人手中，惟仍持續向丙○○要求還款，丙○○於96年1月9日
    19時20分許，以電話簡訊，及透過男友陳家銘約乙○○在臺
    中市○○○路與向上路口還錢，乙○○則持收據1張前往，
    於同日22時在前址為警查獲，並當場扣得乙○○持有之收據
    1張。
二、案經臺中縣警察局移送臺灣臺中地方法院檢察署檢察官偵查
    起訴。
    理    由
壹、有罪部分：
一、訊據被告乙○○固坦承：確於上開時間、地點，借款20萬元
    予被害人丙○○，並預扣利息1萬8000元，及被害人丙○○
    曾於95年12月1日匯款1萬元至伊新光銀行帳戶之事實，惟矢
    口否認有何重利犯行，辯稱：伊從借款至查獲為止，僅向被
    害人丙○○收取2萬8000元之利息，伊借款時並未跟被害人
    丙○○約定月息1萬8000元云云。然查：
(一)、被害人丙○○於本院審理時以證人身分結證稱：94年12月14
    日，伊在甲○○的住處，跟被告借了20萬元，被告開支票給
    伊，伊雖然是借20萬元，但是實際拿到18萬2000元，短少的
    1萬8000元是利息，利息是預扣的。利息是1個月1期，1個月
    利息1萬8000元。伊付給被告的利息，除了預扣的1萬8000元
    外，伊每個月都有給利息，每個月都是1萬8000元，還沒有
    還到本金，這筆借款的利息付到95年年底，伊總共付了12期
    的利息，總共付了21萬6000元，伊付利息給被告的方式，有
    時候是現金，有時候是匯款，被告傳簡訊給伊，告知伊帳號
    ，伊再依照他所提供的帳號匯款。戶名是乙○○新光銀行的
    帳戶，伊用匯款的方式付利息付了1次，因為之前伊已經給
    他8000元的現金，他說其餘的1萬元叫伊用匯款的。卷附的
    本票就是伊借款時，簽給被告用來擔保借款的等語明確（見
    本院96年5月3日審理筆錄）。
(二)、證人甲○○於本院審理時結證稱：94年12月14日下午，證人
    丙○○向被告借錢時，伊有在場，地點是伊公司辦公室就是
    臺中市○○○○街1號，公司名稱是永奇電子公司。他們約
    在伊那裡寫本票，丙○○跟被告借了20萬元，被告寫了另外
    1張支票給丙○○，但是支票的面額伊不清楚，丙○○當場
    簽了1張本票，面額伊也不清楚。他們有說利息1萬8000元，
    先扣，但伊沒有聽到他們說1萬8000元到底是多久的利息。
    丙○○之前是伊女朋友，伊也認識被告，丙○○跟伊說她媽
    媽跟地下錢莊借錢，借了24萬元，1個月的利息要給人家10
    萬元，伊替她想辦法，原本伊跟她說去貸款，但是她說沒有
    條件可以貸款，伊就幫她想辦法去找被告借錢。伊幫丙○○
    找被告借錢時，伊只有跟他說，丙○○要借20萬元，伊問被
    告利息多少，被告說利息1萬8000元，但是沒有說是多久的
    利息等語明確（見本院96年5月3日審理筆錄）。則依證人甲○○所言，被告確實於借款予證人丙○○時，即先預扣1萬
    8000元之利息，並要求證人丙○○簽立本票擔保。
(三)、又證人丙○○曾於95年12月1日存款1萬元至被告新光銀行帳
    戶，有存入憑條乙紙在卷可參，若果如被告所稱：伊未與證
    人丙○○約定月息1萬8000元云云，何以證人丙○○於95年
    12月1日匯款1萬元至其新光銀元帳戶？另參以證人丙○○於
    95年11月14日發送簡訊內容為：「麻煩你22號在過公司收」
    、於95年11月22日發送簡訊內容為：「還沒拿到董娘不在臺
    中，下星期二回來，我下禮拜在一次給你二萬，這次不拖了
    ，這是最後一次」、95年11月28日16時3分發送簡訊內容為
    ：「阿源我這裡有五千，剩下的在銀行裡，昨天我有去提，
    但是卡片沒辦法提錢，可能簿子沒刷，昨晚喝醉，今天睡過
    頭，銀行也關門了，跟你改明晚給你，不再拖了」、95年11
    月28日16時24分發送簡訊內容為：「抱歉啦，明晚一定照約
    定」、95年11月29日16時3分發送簡訊內容為：「今晚12點
    麻煩你過來收」、95年11月30日18時13分發送簡訊內容為：
    「今晚11點ok」、95年11月30日22時59分發送簡訊內容為：
    「阿源我董娘還沒來，我跟同事借一下」、95年12月1日3時
    1分發送簡訊內容為：「明天3點半前匯款給你，不用到我家
    收」、95年12月1日17時45分發送簡訊內容為：「有收到嗎
    ，還差1千元」、95年12月14日分發送簡訊內容為：「阿源
    我22日拿到業績獎金，麻煩你23號晚上來我店裡拿19000（
    抱歉）」（見臺中縣警察局刑案偵查卷第33至42頁），證人
    丙○○於95年11月、12月間均有與被告聯繫交付款項事宜，
    且支付之金額為每次1萬8千元左右，顯與被告前揭所辯不符
    。
(四)、綜上所述，被告所辯，顯無足採信。此外，復有證人丙○○
    所開立發票日為94年12月14日、面額20萬元之本票影本、被
    告於96年1月9日所開立收據各乙紙在卷可佐，是本件事證明
    確，被告重利犯行洵堪認定，應予依法論科。
二、被告行為後，刑法第2條、第33條、第41條，均於94年2月2
    日修正公布，並自95年7月1日起施行，且：
(一)、修正後刑法第2條第1項規定，已將新舊法律適用之「從新從
    輕」原則，改採「從舊從輕」原則，而此規定僅係規範行為
    後法律變更所生新舊法律比較適用之準據法，並非實體刑罰
    法律，自不生行為後法律變更之比較適用之問題，應逕行適
    用新法第2條第1項之規定，為「從舊從輕」之比較。
(二)、又被告行為後，刑法第33條第5款亦於94年2月2日修正公布
    ，並自95年7月1日起施行；修正後刑法第33條第5款規定「
    罰金：新臺幣一千元以上，以百元計算之」，與修正前刑法
    第33條第5款規定「罰金：一元以上」不同。比較新舊法結
    果，以舊法較有利於被告，故依刑法第2條第1項前段規定，
    本案關於刑法第334條之法定刑罰金部分，自應適用行為時
    之法律即修正前刑法第33條第5款規定決定其罰金部分之法
    定刑。
(三)、刑法第344條法定刑為罰金之「提高標準」之新舊法適用問
    題，因被告行為後，刑法施行法第1條之1於95年6月14日修
    正公布增訂。修正增訂之刑法施行法第1條之1規定：「中華
    民國九十四年一月七日刑法修正施行後（按指九十五年七月
    一日），刑法分則編所定罰金之貨幣單位為新臺幣。九十四
    年一月七日刑法修正時，刑法分則編未修正之條文定有罰金
    者，自九十四年一月七日刑法修正施行後，就其所定數額提
    高為三十倍。但七十二年六月二十六日到九十四年一月七日
    新增或修正之條文，就其所定數額提高為三倍」。且刑法施
    行法第1條之1之立法理由謂「刑法二十四年施行後，為解決
    國民所得經濟水準已大幅提昇問題，有關罰金罰鍰倍數之調
    整及銀元與新臺幣之折算標準，訂有罰金罰鍰提高標準條例
    及現行法規所定貨幣單位折算新臺幣條例，除罰金以一銀元
    折算三元新臺幣外，並將七十二年六月二十六日以前修正之
    刑法部分條文罰金數額提高為十倍，其後修正者則不再提高
    倍數，亦即刑法分則各罪罰金數額視前開情形分別提高三十
    倍或三倍，考量新修正刑法施行後，不再適用現行法規所定
    貨幣單位折算新臺幣條例，為使罰金數額趨於一致，避免衍
    生新舊法比較適用問題，以緩和實務適用法律之衝擊，爰於
    不變動罰金數額之前提下，規定第二項如上」。查，本件被
    告所犯刑法第344條重利罪法定刑有罰金刑（銀元1000元以
    下），且為刑法分則編未修正之條文而定有罰金刑者，依修
    正前後之規定，均為新臺幣3萬元以下，是其關於法定刑為
    罰金部分之「提高標準」，「新舊法均無不利之情形」，依
    照前揭說明，本案關於刑法第344條之法定刑罰金「提高標
    準」部分，自應適用裁判時之法律即刑法施行法第1條之1（
    最高法院96年度臺上字第827號、1136號判決意旨參照）。
(四)、被告行為後，刑法第41條第1項前段亦有修正，被告行為時
    ，依修正前刑法第41條第1項前段、罰金罰鍰提高標準條例
    第2條（現已刪除）之規定，有期徒刑、拘役易科罰金之折
    算標準，原以銀元100元、200元、300元折算1日，經折算為
    新臺幣後，應以新臺幣300元、600元、900元折算1日，而刑
    法第41條第1項前段修正後，則規定為以新臺幣1000元、200
    0元或3000元折算1日，此因屬科刑規範事項之變更，其折算
    標準為裁判時所應諭知，自有就新舊法規定比較之必要，經
    比較新舊法結果，以被告行為時關於易科罰金之規定，較有
    利於被告。
三、按民間高利借貸每有於借貸之初支付本金時，先扣除利息者
    ，則應認貸款之人已取得利息（最高法院82年度臺上字第58
    34號判決意旨參照）。是核被告所為，係犯刑法第344條之
    重利罪。爰審酌被告為本案犯行時，係30餘歲之成年男子，
    不思以正途營利，竟利用他人需款孔急之機會，乘機予以貸
    款收取重利，使人愈陷窮困，且破壞正常之經濟秩序，惡性
    非輕；被告向丙○○收取重利之年利率為百分之108，所取
    得之利息計為20餘萬元，尚非輕微，及被告犯罪後矢口否認
    重利犯行，態度不佳等一切情狀，量處如主文所示之刑，並
    諭知易科罰金之折算標準。至扣案之收據乙紙，雖係被告所
    有，然依該收據之內容以觀，係用以作為證人丙○○還款之
    證明，尚非屬被告犯重利罪所用之物，是就該收據爰不為沒
    收之諭知。
貳、無罪部分：
一、公訴意旨略以：被告乙○○於95年2月、10月至11月間，至
    少2次，於被害人丙○○無力償還本金或利息時，基於恐嚇
    之犯意，至被害人丙○○上班之地點等地，向被害人丙○○
    恫嚇：「要找人至家中來亂、要翻店（臺語）」、「要讓你
    不能安心上班」、「要對你家人不利」等語，以此加害生命
    、身體、財產之事恐嚇丙○○，並持續以簡訊騷擾被害人丙○○，致被害人丙○○心生畏懼等語，因認被告另涉有刑法
    第305條之恐嚇危害安全罪嫌。
二、按犯罪事實應依證據認定之，無證據不得認定犯罪事實；不
    能證明被告犯罪或其行為不罰者，應諭知無罪之判決，刑事
    訴訟法第154條第2項、第301條第1項分別定有明文。又告訴
    人之告訴，係以使被告受刑事追訴為目的，是其陳述是否與
    事實相符，仍應調查其他證據以資審認。且事實之認定，應
    憑證據，如未能發現相當證據，或證據不足以證明，自不能
    以推測或擬制之方法，以為裁判基礎。且認定犯罪事實所憑
    之證據，雖不以直接證據為限，間接證據亦包括在內；然而
    無論直接或間接證據，其為訴訟上之證明，須於通常一般之
    人均不致有所懷疑，而得確信其為真實之程度者，始得據為
    有罪之認定，最高法院52年臺上字第1300號、40年臺上字第
    86號及76年臺上字第4986號分別著有判例可資參照。再刑事
    訴訟法第161條已於91年2月8日修正公布，修正後同條第1項
    規定：檢察官就被告犯罪事實，應負舉證責任，並指出證明
    之方法。因此，檢察官對於起訴之犯罪事實，應負提出證據
    及說服之實質舉證責任。倘其所提出之證據，不足為被告有
    罪之積極證明，或其闡明之證明方法，無從說服法官以形成
    被告有罪之心證，基於無罪推定之原則，自應為被告無罪判
    決之諭知（最高法院92年臺上字第128號判例意旨參照）。
三、公訴人認被告涉犯恐嚇罪嫌，無非係以：被害人丙○○於警
    詢之陳述、翻攝簡訊照片49張資為論據。訊據被告堅詞否認
    有何恐嚇犯行，辯稱：伊沒有恐嚇過丙○○，伊只有傳簡訊
    要求丙○○還錢。經查：
(一)、雖證人丙○○於本院審理時證稱：當伊遲付利息時，被告會
    打電話或傳簡訊給伊，說伊每次都遲付利息，在電話中，他
    跟伊說要跟伊店裡的老闆說或是要伊跟老闆借錢，然後也說
    過要來砸店，讓店沒辦法作，這些話都在電話中說的，講這
    些話的時間是在晚上，大概是在去年的年初有1次，年中大
    約6、7月時也有1次。被告到過伊上班的地點，親自對伊說
    ，要找人至家中來亂、要翻店，要讓伊不能安心上班，要對
    伊家人不利，不只有在電話內。被告把車子停在伊公司門口
    ，在車上跟伊說的。伊公司的地址是在大里市○○路。被告
    來跟伊收錢的時候說的，詳細的時間伊不確定。他在電話中
    跟伊說過2次，當面跟伊說過2次，有時候被告是交代別人來
    跟伊收過利息云云（見本院96年5月3日審理筆錄）；然其於
    警詢時陳稱：阿源在伊若未按期還款時，他就當面或以電話
    惡言相向，並以言詞恐嚇威脅伊還款。95年2月間及10、11
    月間，他以電話或當面言詞恐嚇威脅伊，若未依時間支付利
    息，要脅伊：要找人來上班地點或家中來亂、要翻店、讓伊
    不能安心上班等語，致使伊心生畏懼，按期支付利息，而且
    時時擔心自己及家人安危，久久不能平靜云云（見臺中縣警
    察局刑案偵查卷第12頁），則證人丙○○於警詢、本院審理
    時就被告究竟以電話及當面恐嚇其之次數，所述前後不一。
(二)、再依證人丙○○於警詢中所提出，被告於96年1月間所發送
    給證人丙○○催款之簡訊內容以觀，96年1月5日21時發送簡
    訊內容為：「妳家是廟堂」、96年1月5日20時57分發送簡訊
    內容為：「妳很過份，明天我去妳家一趟，不見不散」、96
    年1月5日20時54分發送簡訊內容為：「先匯，十萬，不然家
    裡泡茶」、96年1月5日20時41分發送簡訊內容為：「給妳面
    子妳不要，大家都遇的到，很好」、95年12月1日0時54分發
    送簡訊內容為：「對妳太好，明天匯ok，還是到妳家收」（
    見臺中縣警察局刑案偵查卷第28至32頁），均未有前揭證人
    丙○○所指被告恐嚇其還款之言詞。
(三)、綜上所述，尚難僅以證人丙○○前後不一致之指述，即據以
    認定被告確有起訴書所指之恐嚇犯行，被告所為之辯解，尚
    堪採信。依刑事訴訟法第161條第1項之規定，檢察官就被告
    犯罪事實應負舉證責任，並指出證明之方法，對於其所訴之
    被告犯罪事實，應負提出證據及說服之實質舉證責任，倘所
    提出之證據不足為被告有罪之積極證明，或其闡明之證明方
    法無從說服法官以形成被告有罪之心證，基於無罪推定之原
    則，自應為被告無罪之諭知，本件既存有合理懷疑，而致本
    院無法形成被告有罪之確切心證，自屬不能證明被告犯罪，
    應為被告無罪之諭知。
據上論斷，應依刑事訴訟法第299條第1項前段、第301條第1項前
段，刑法第2條第1項、刑法第344條、修正前刑法第41條第1項前
段，刑法施行法第1條之1，修正前罰金罰鍰提高標準條例第2條
，現行法規所定貨幣折算新臺幣條例第2條，判決如主文。
中　　華　　民　　國　　96　　年　　5 　　月　　17　　日
                        臺灣臺中地方法院刑事第五庭
                            審判長法  官  鍾堯航
                                  法  官  吳崇道
                                  法  官  劉麗瑛
上正本證明與原本無異。
如不服本判決，應於送達後10日內向本院提出上訴狀（須附繕本
），上訴於臺灣高等法院臺中分院。
                                  書記官  王玟
中　　華　　民　　國　　96　　年　　5 　　月　　17　　日
附錄論罪科刑法條
刑法第344條：(重利罪)
乘他人急迫、輕率或無經驗貸以金錢或其他物品，而取得與原本
顯不相當之重利者，處1年以下有期徒刑、拘役或科或併科1000
元以下罰金。
